臺灣高等法院刑事裁定
110年度毒抗字第519號
抗  告  人  臺灣基隆地方檢察署檢察官          
抗  告  人
即  被  告  蔡聖皇



上列抗告人等因被告違反毒品危害防制條例案件，不服臺灣基隆
地方法院110年度毒聲字第157號，中華民國110年3月23日所為之
裁定（聲請案號：臺灣基隆地方檢察署110年度聲戒字第28號）
，提起抗告，本院裁定如下：
    主  文
原裁定撤銷。
檢察官之聲請駁回。
    理  由
一、原裁定意旨略以：被告甲○○因施用第二級毒品案件，經依臺
    灣基隆地方法院109年度毒聲字第149號裁定送觀察、勒戒後
    ，認有繼續施用毒品之傾向，有法務部○○○○○○○○民國110年3
    月11日新戒所衛字第11007006490號函暨有無繼續施用毒品
    傾向證明書及評估標準紀錄表附卷可稽，因認檢察官聲請令
    被告入戒治處所強制戒治，於法並無不合。爰依毒品危害防
    制條例第20條第2項後段規定，裁定被告令入戒治處所強制
    戒治，其期間為6個月以上，至無繼續強制戒治之必要為止
    ，但最長不得逾1年。
二、檢察官抗告意旨略以：法務部、衛生福利部與專家學者業於
    110年3月26日研議修正「有無繼續施用毒品傾向評估標準」
    ，被告經依修正後之標準評估，是否有繼續施用毒品傾向，
    尚屬有疑。被告抗告意旨略以：毒品危害防制條例業已修正
    ，最高法院大法庭亦有相關見解，施用毒品者之前科紀錄不
    影響是否應為觀察、勒戒之認定，惟戒治所仍將被告之前科
    紀錄列入「有無繼續施用毒品傾向評估標準」，僅計算前科
    即已超過認定標準之60分，顯不公平，爰提起抗告，請求斟
    酌刑事政策之變革，更為妥適裁定。
三、按觀察、勒戒後，檢察官或少年法院（地方法院少年法庭）
    依據勒戒處所之陳報，認受觀察、勒戒人無繼續施用毒品傾
    向者，應即釋放，並為不起訴之處分或不付審理之裁定；認
    受觀察、勒戒人有繼續施用毒品傾向者，檢察官應聲請法院
    裁定或由少年法院（地方法院少年法庭）裁定令入戒治處所
    強制戒治，其期間為6個月以上，至無繼續強制戒治之必要
    為止，但最長不得逾1年，毒品危害防制條例第20條第2項定
    有明文。次按勒戒處所應注意觀察受觀察、勒戒人在所情形
    ，經醫師研判其有或無繼續施用毒品傾向後，至遲應於觀察
    、勒戒期滿之15日前，陳報該管檢察官或少年法院（庭），
    觀察勒戒處分執行條例第8條第1項亦定有明文。依據上開規
    定，受觀察、勒戒人有無繼續施用毒品之傾向，係由醫師研
    判。而關於有無繼續施用毒品傾向之評估標準，法務部已於
    110年3月26日以法矯字第11006001760號函修正頒布「有無
    繼續施用毒品傾向評估標準紀錄表」、「有無繼續施用毒品
    傾向評估標準評分說明手冊」，上開評分說明手冊載明判定
    之原則：「受觀察勒戒人入所後，經過2週時間的觀察、勒
    戒，由處所及醫療人員依據其各項紀錄、資料及觀察勒戒期
    間之行為表現，加以評分。在勒戒人入所4-6週後，可再做
    一次評估以做必要之評分修正。每一大項皆有靜態因子與動
    態因子。先以靜態因子分數評分，靜態因子分數總分在60分
    （含）以上為『有繼續施用毒品傾向』；60分以下，與動態因
    子分數相加，如果總分在60分（含）以上，為『有繼續施用
    毒品傾向』」，又評估標準紀錄表及說明手冊中「前科紀錄
    與行為表現」之第1題及第3題之計分方式修正如下(餘無修
    正)：㈠第1項「毒品犯罪相關司法紀錄」：計分方式修正為
    每筆(次)5分，總分上限為10分；㈡第3項「其他犯罪相關紀
    錄」：計分方式修正為每筆(次)2分，總分上限為10分。是
    被告有無「繼續施用毒品傾向」，係依具體個案之臨床實務
    及相關事證等情綜合判定，有其相當之專業依據及標準，且
    涉及專門醫學，又衡酌強制戒治之目的，係為協助施用毒品
    者戒斷毒品之心癮及身癮所為之一種保安處分類型，而該評
    估標準係將與判斷有無繼續施用傾向之相關因素加以列舉及
    量化，適用於每一位受觀察、勒戒處分之人，具一致性、普
    遍性、客觀性，以利執法者判定受勒戒人有無繼續施用毒品
    傾向。
四、經查： 　　
  ㈠毒品危害防制條例第20條之規定業經總統以109年1月15日華
    總一義字第10900004091號令修正公布，自同年7月15日起生
    效施行，惟本條第2項並未經修正，並無比較新舊法之問題
    ，先予說明。
  ㈡被告於執行觀察、勒戒期間，經法務部○○○○○○○○附設勒戒處
    所評定結果，依法務部於110年3月26日修正評估標準調整後
    ，其⒈前科紀錄與行為表現部分合計為25分：⑴毒品犯罪相關
    司法紀錄「有，15筆」，每筆5分，計75分，總分上限為10
    分，故計為10分；⑵首次毒品犯罪年齡為「21-30歲」計5分
    ；⑶其他犯罪相關紀錄「有，9筆」計18分，總分上限為10分
    ，故計為10分；⑷入所時尿液毒品檢驗為「無藥物反應」及
    所內行為表現均為0分；⒉臨床評估部分合計為16分：⑴多重
    毒品濫用為「無」計0分；⑵合法物質濫用為「有，種類：菸
    」計2分；⑶使用方式為「無注射使用」計0分；⑷使用年數「
    超過1年」計10分；⑸精神疾病共病（含反社會人格）為「無
    」計0分；⑹臨床綜合評估（含病識感、動機、態度、就醫意
    願）評定為「中度」計4分；⒊社會穩定度部分合計為5分：⑴
    工作：為「全職工作-粗工」計0分；⑵家庭：家人藥物濫用
    為「無」計0分；⑶入所後家人是否訪視為「無」計5分，出
    所後是否與家人同住為「是」計0分。以上⒈至⒊計分按法務
    部110年3月26日修正評估標準調整後，合計總分為46分（靜
    態因子37分，動態因子9分），是依上開修正之評估標準，
    被告總分並未達60分，而應評定為「無繼續施用毒品傾向」
    ，有法務部○○○○○○○○110年3月11日新戒所衛字第1100700649
    0號函暨「有無繼續施用毒品傾向證明書」及「有無繼續施
    用毒品傾向評估標準紀錄表」及法務部110年3月26日以法矯
    字第11006001760號函修正頒布「有無繼續施用毒品傾向評
    估標準紀錄表」、「有無繼續施用毒品傾向評估標準評分說
    明手冊」等附卷可稽。
  ㈢從而，依上開評估標準紀錄表及修正之評估標準，難認被告
    有繼續施用毒品之傾向，檢察官以110年3月26日修正前之評
    分標準認被告有繼續施用傾向，聲請令入戒治處所強制戒治
    ，尚非妥適，應予駁回。原審未及審酌前開修正後之評分標
    準，依檢察官之聲請裁定被告令入戒治處所強制戒治，即無
    可維持，應由本院予以撤銷。又因本件聲請之瑕疵已無從補
    正，為免發回原審重新裁定徒增司法資源之浪費，爰由本院
    自為裁定如主文第二項所示。
據上論斷，應依刑事訴訟法第413條，裁定如主文。　　
中　　華　　民　　國　　110 　年　　4 　　月　　1 　　日
                  刑事第三庭    審判長法　官  張惠立  
                                      法  官  劉兆菊
                                      法  官  廖怡貞
以上正本證明與原本無異。
不得再抗告。
                                      書記官  劉芷含
中　　華　　民　　國　　110 　年　　4 　　月　　1 　　日